【裁判字號】    92,重訴,291
【裁判日期】    921215
【裁判案由】    給付貨款
【裁判全文】
臺灣士林地方法院民事判決                        九十二年度重訴字第二九一號
    原      告  新竹國際商業銀行股份有限公司
    法定代理人  丙○○
    訴訟代理人  甲○○
    被      告  百成行股份有限公司
    法定代理人  乙○○
    訴訟代理人  鄭洋一律師
    複 代 理人  李文欽律師
                曾紀穎律師
右當事人間給付貨款事件，本院於九十二年十一月二十四日言詞辯論終結，判決如下
：
    主      文
原告之訴及其假執行之聲請均駁回。
訴訟費用由原告負擔。
    事      實
甲、原告方面：
一、聲明：
      (一)、被告應給付原告新台幣（下同）二千四百二十二萬一千二百九十五元，及
          如附表所示之利息起算日起至清償日止，按年息百分之五計算之利息。
      (二)、原告願供擔保請准宣告假執行。
二、陳述：
      (一)、原告與訴外人信竑電子有限公司（下稱：信竑公司）於民國九十一年十一
          月十五日簽訂國內應收帳款承購融資契約，融資額度為二千五百萬元，信
          竑公司將其對被告之應收貨款債權讓與原告，原告與信竑公司簽訂國內應
          收帳款承購融資契約書後，隨即於同年十一月二十日向被告為債權讓與之
          通知，原告寄回債權轉讓通知函之回執後，並由原告之撥貸管理組人員於
          同年十一月二十一日以電話照會被告公司之會計王小姐，確認被告已收到
          原告之應收帳款債權轉讓通知函並會依約將帳款轉入原告之備償帳戶，且
          確認首次之帳款到期日為九十二年一月十五日，顯見原告確於九十一年十
          一月二十日已通知被告債權轉讓事宜。又原告與信竑公司簽訂國內應收帳
          款承購融資契約後，信竑公司分別於九十二年三月十八日提出八百二十九
          萬六千五百七十五元之發票（如附表編號一、二所示）、同年四月十六日
          提出八百十三萬二千二百五十元之發票（如附表編號三、四所示）、同年
          五月七日提出七百七十九萬二千四百七十元之發票（如附表編號五、六所
          示），將附表所示之貨款債權讓與原告，並向原告聲請融資貸款，原告已
          分別於同年三月十八日、四月十六日、五月七日各貸放六百二十萬元、五
          百八十萬元、六百萬元予信竑公司。原告於接受信竑公司轉讓債權後，雖
          僅於九十一年十一月二十日向被告通知債權轉讓事宜，民法有關將來債權
          讓與部分並無明文規定，如一般金融機構皆對類似應收帳款融資案件，採
          取相同之債權轉讓通知方式，應可推知交易市場上之金融機構及融資對象
          ，就此部分已屬商業上之習慣，應具有習慣法之效力，原告就此將來債權
          通知部分應屬有效。
      (二)、原告與信竑公司於九十一年十一月十五日簽訂國內應收帳款承購融資契約
          書後，信竑公司分別於九十一年十一月二十一日（第一次）、十一月二十
          七日（第二次）、九十二年一月九日（第三次）、一月十五日（第四次）
          、二月十三日（第五次）、三月十三日（第六次）、三月十八日（第七次
          ）、四月十六日（第八次）、五月七日（第九次）將其對被告之貨款債權
          分九次轉讓予原告，原告對於被告之前六次債權皆已獲清償，後三次即系
          爭債權未依約還款。被告自應將如附表所示已由信竑公司將債權讓與原告
          之二千四百二十二萬一千二百九十五元貨款債權（下稱：系爭貨款債權）
          轉入原告之備償帳戶內，被告未向原告清償，逕向信竑公司清償之不利益
          與原告無關。且由原告所提出之對帳單列印表可看出，於九十二年二月十
          二日及同年五月六日之二筆匯款金額，皆由被告匯入信竑公司設於原告新
          明分行之借款備償帳戶中，故被告確實已知悉債權讓與之事，並同意依照
          原告與信竑公司之約定給付貨款，才會將貨款匯入於原告分行之帳戶。綜
          上，被告共積欠貨款二千四百二十二萬一千二百九十五元，屢經催討仍置
          之不理，為此，爰依買賣及債權讓與之法律關係訴請被告如數給付。
三、證據：提出九十一年十一月二十日債權讓與通知回函影本一紙、如附表所示之統
          一發票影本及出貨單影本各六紙、原告於九十一年十一月十五日與信竑公
          司簽訂之銀行授信契約書（內含應收帳款承購管理合約書、國內應收帳款
          承購融資契約書）影本一份、空白之應收帳款債權轉讓通知函一紙、九十
          一年十一月二十一日國內應收帳款債權移轉通知電話照會紀錄表影本一紙
          、信竑公司之放款客戶往來明細表三份、存戶為信竑公司之對帳單一份、
          被告於九十二年二月十九日向信竑公司訂貨之訂購單影本一紙、信竑公司
          於九十一年十一月十五日簽具之應收帳款備償專戶同意書影本一紙、原告
          與信竑公司分別於九十一年十一月二十一日、十一月二十七日、九十二年
          一月九日、一月十五日、二月十三日、三月十三日、三月十八日、四月十
          六日、五月七日之應收帳款承購管理融資撥款通知書影本及應收帳款承購
          管理明細表影本各一紙為證，並聲請訊問證人卓正龍（即原告電話照會之
          經辦人員），及聲請本院向中國國際商業銀行、台新銀行、玉山銀行等金
          融機構函查其等之債權讓與通知書內容是否與原告相同。
乙、被告方面：
一、聲明：
      (一)、原告之訴駁回。
      (二)、如受不利判決，願供擔保請准宣告免為假執行。
二、陳述：
      (一)、被告與信竑公司持續有生意上往來，於九十一年十一月二十日信竑公司持
          書面通知函要求被告公司用印，依該回函之文義「信竑公司已將對本公司
          （即被告）之應收帳款債權讓與新竹國際商業銀行」，認為「應收帳款債
          權」係指被告與信竑公司之間已經發生且存在之貨款債權，信竑公司並告
          知與原告之間尚無債權債務關係，故被告尚無須向原告給付應付之貨款，
          當時信竑公司所出示之通知函上並未記載被告日後給付貨款時所應匯入之
          帳戶，被告自無從知悉信竑公司日後讓與原告之債權內容、如需給付所應
          匯入帳戶等，且被告公司之會計王小姐亦未於九十一年十一月二十一日接
          獲原告銀行之來電，對債權讓與之內容毫不知悉。
      (二)、依原告提出之銀行授信契約書之「貳、個別約款」之應收帳款承購管理合
          約書第一條：「本合約書所稱應收帳款承購，係指立約人（按指信竑公司
          ）將其因買賣契約、勞務契約或其他債權契約得對其交易相對人（即應收
          帳款債權之債務人）（以下簡稱債務人）請求於一定清償期給付一定金額
          之應收帳款債權轉讓予貴行之債權讓與契約。」、第四條第三款：「：：
          ：立約人提出申請後，貴行如同意承購者，應簽發承購同意書予立約人。
          」，據此可知，原告如同意承購信竑公司提出申請之應收帳款，每筆帳款
          債權之讓與係於原告簽發承購同意書予信竑公司時始發生效力，則原告於
          九十一年十一月二十日對被告為債權讓與之通知即不具法律上意義，蓋於
          此時，原告與信竑公司間之債權讓與契約既未成立生效，未來是否發生債
          權讓與並不確定，所為通知亦未言明債權讓與之內容（因實際上尚未成立
          債權讓與契約），債權既不存在，盍能讓與乎？而且事實上，信竑公司於
          九十一年十二月間對被告之貨款債權即未為債權讓與，須於信竑公司有融
          資必要而向原告提出承購應收帳款之請求，並經原告同意承購時，其債權
          讓與始發生效力，從而原告或信竑公司應於債權讓與契約成立生效後，再
          為通知債務人即被告，債權讓與方得對被告發生效力。再依前揭應收帳款
          承購管理合約書第四條第五款：「除統一發票外，立約人開立予債務人之
          商業發票應載明付款條件、清償期及註明貴行所要求之讓與字句，立約人
          並填具應收帳款債權讓與明細表。」，即知，原告於每筆帳款債權成立讓
          與契約後，亦要求信竑公司於開立予被告之發票上載明讓與字句，即有應
          再為通知債務人之表示，其債權讓與方得對債務人發生效力，惟信竑公司
          開立予被告之發票上均無註明原告所要求之「債權讓與」字句，而信竑公
          司之吳文平至多僅通知被告將款項匯入信竑公司之備償專戶內，但無特別
          表明債權讓與之情，即非屬債權讓與之通知，且原告亦未於每筆貨款債權
          之讓與發生效力時另行通知被告，原告或信竑公司既未將系爭六筆貨款債
          權讓與之事實通知被告，其債權讓與對被告即不生效力。
      (三)、依原告所提出之應收帳款承購管理融資撥款通知書，其上亦明確記載「：
          ：：已將下列發票移轉讓予貴行且已主動告知購貨商（債權轉讓通知）：
          ：：」，亦見原告確有要求信竑公司就個別債權之讓與再行通知被告，然
          原告業已自認其僅於九十一年十一月二十日向被告通知債權讓與事宜，並
          未於每筆貨款債權實際讓與時通知被告，依民法第二百九十七條規定，原
          告或信竑公司既未將系爭六筆貨款債權讓與之事實通知被告，其債權讓與
          對被告即不生效力。
      (四)、縱原告與信竑公司間就系爭六筆貨款債權確有成立債權讓與契約，但於被
          告依約付款予信竑公司前，原告或信竑公司並未就債權讓與之事實通知被
          告，被告向信竑公司為給付，已生清償效力，原告再向被告請求給付貨款
          ，即屬無理由，爰請駁回原告之訴。
三、證據：提出匯款予信竑公司之明細表及匯款單影本八紙、如附表所示之統一發票
          影本各一紙、被告於九十一年十二月向信竑公司進貨明細表一紙為證。
丙、本院依職權訊問證人吳文平即信竑公司之法定代理人、王美麗即被告公司之會計
    。
    理      由
一、本件原告起訴主張其與訴外人信竑公司於九十一年十一月十五日簽訂國內應收帳
    款承購融資契約，融資額度為二千五百萬元，由信竑公司將其對被告之應收貨款
    債權讓與原告作為向原告融資之擔保，原告與信竑公司簽訂國內應收帳款承購融
    資契約書後，隨即於同年十一月二十日向被告為債權讓與之通知，並由原告之撥
    貸管理組人員於同年十一月二十一日以電話照會被告公司之會計王小姐，確認被
    告已收到原告之應收帳款債權轉讓通知函並會依約將帳款轉入原告之備償帳戶，
    且確認首次之帳款到期日為九十二年一月十五日，故原告確於九十一年十一月二
    十日已通知被告債權轉讓事宜，嗣後，信竑公司分別於九十二年三月十八日將如
    附表編號一、二所示之合計八百二十九萬六千五百七十五元之貨款債權、同年四
    月十六日將如附表編號三、四所示之合計八百十三萬二千二百五十元之貨款債權
    、同年五月七日將如附表編號五、六所示之合計七百七十九萬二千四百七十元之
    貨款債權讓與原告，以向原告申請融資貸款，原告並已分別於同年三月十八日、
    四月十六日、五月七日各貸放六百二十萬元、五百八十萬元、六百萬元予信竑公
    司，詎被告未將上開已由信竑公司讓與原告之合計二千四百二十二萬一千二百九
    十五元系爭貨款債權匯入信竑公司設於原告之備償帳戶內，被告未向原告清償，
    逕向信竑公司清償之不利益與原告無關，被告積欠之系爭貨款債權，迄今仍未給
    付，爰依買賣及債權讓與之法律關係提起本訴，請求被告給付二千四百二十二萬
    一千二百九十五元，及如附表所示之利息起算日起至清償日止，按年息百分之五
    計算之利息。
二、被告則以其於九十一年十一月二十日受信竑公司通知時，認為係指其與信竑公司
    之間已經發生且存在之貨款債權而言，而此時，原告與信竑公司間又尚無債權債
    務關係，其等亦無特定債權之讓與，故該通知即不具法律上意義，嗣後信竑公司
    將系爭貨款債權讓與原告時，原告及信竑公司均未特別將系爭貨款債權讓與之情
    事通知被告，對被告自不發生效力，被告既不知悉信竑公司將系爭貨款債權讓與
    原告，則被告於信竑公司通知付款時，依信竑公司之指示匯款予信竑公司，自已
    生清償效力，原告再向被告為本件請求即無理由等語，資為抗辯。
三、經查，原告與訴外人信竑公司於九十一年十一月十五日簽訂國內應收帳款承購融
    資契約，融資額度為二千五百萬元，由信竑公司將其對被告之應收貨款債權讓與
    原告作為向原告融資之擔保，簽訂上開契約後，信竑公司之法定代理人吳文平於
    同年十一月二十日持「應收帳款債權讓與通知函」交由被告在通知函之回函上簽
    章，嗣後，信竑公司分別於九十二年三月十八日將如附表編號一、二所示之合計
    八百二十九萬六千五百七十五元之貨款債權、同年四月十六日將如附表編號三、
    四所示之合計八百十三萬二千二百五十元之貨款債權、同年五月七日將如附表編
    號五、六所示之合計七百七十九萬二千四百七十元之貨款債權讓與原告，以向原
    告申請融資貸款之事實，業據原告提出九十一年十一月二十日債權讓與通知回函
    影本一紙、如附表所示之統一發票影本及出貨單影本各六紙、原告與信竑公司簽
    訂之銀行授信契約書（內含應收帳款承購管理合約書、國內應收帳款承購融資契
    約書）影本一份、信竑公司於九十一年十一月十五日簽具之應收帳款備償專戶同
    意書影本一紙、原告與信竑公司分別於九十二年三月十八日、四月十六日、五月
    七日之應收帳款承購管理融資撥款通知書影本及應收帳款承購管理明細表影本各
    一紙附卷可稽，並經證人吳文平證述無訛，堪信屬實。
四、兩造不爭執之事實：信竑公司於前揭時間將系爭貨款債權讓與原告，原告及信竑
    公司均未專就系爭貨款債權讓與之事實通知被告，且被告於原告就系爭貨款債權
    為請求前，已依信竑公司之指示將系爭貨款如數分別匯入信竑公司之帳戶內等情
    ，此有被告提出之匯款明細表及匯款單影本在卷可憑，並經證人吳文平證述在卷
    ，復為兩造所不爭執，足信為真實。
五、從而，本件應審究之爭執重點厥為應否專就系爭貨款債權讓與之事實通知被告？
    若未專就系爭貨款債權讓與之事實通知被告，對於被告是否生效力？又被告於原
    告就系爭貨款債權為請求前，已向信竑公司為清償並經受領，能否發生清償之效
    力？茲論述如下：
六、按債權之讓與，非經讓與人或受讓人通知債務人，對於債務人不生效力。但法律
    另有規定者，不在此限，民法第二百九十七條第一項定有明文。債權之讓與，依
    前開規定，雖須經讓與人或受讓人通知債務人，對於債務人始生效力，但不以債
    務人之承諾為必要，而讓與之通知，乃通知有債權讓與事實之行為，故讓與人與
    受讓人間成立債權讓與契約時，讓與人之債權即移轉於受讓人，亦即債權讓與乃
    不變更債權之同一性，由債權人將其債權移轉與受讓人之「準物權契約」，即債
    權讓與係以移轉特定債權為其標的，於讓與契約發生效力時，該特定債權即行移
    轉於受讓人。此與以約定移轉債權為標的之「債之契約」不同，蓋此「債之契約
    」成立後，讓與人僅負有依該「債之契約」移轉債權與受讓人之債務，其債務之
    履行即為讓與人將債權移轉與受讓人，亦即以債權讓與為債務履行之方法。故債
    權讓與係屬於處分行為，讓與人不僅須具有特定債權，且就該債權有處分之權限
    ，至於債權讓與之原因或為以債權之移轉作為清償債務之方法、或如本件之作為
    融資擔保依據、或為贈與契約之履行、或為其他原因，不一而足，此項原因之有
    效與否，與有效成立之債權讓與契約無直接影響，於原因行為無效時，僅受讓人
    因無法律上原因而受利益，應負返還債權之義務而已，此乃債權讓與具有無因契
    約及準物權契約之性質使然。綜上，可知「債權讓與契約」與其原因之「債之契
    約」二者係不同之契約，換言之，讓與原因之「債之契約」成立生效後，讓與人
    僅負有依該「債之契約」移轉債權與受讓人之債務，並不當然發生債權讓與之效
    力，必待讓與人依「債之契約」履行債務將債權移轉與受讓人時，始發生特定債
    權讓與之效力，又債權讓與契約於讓與人與受讓人間之意思合致即發生債權移轉
    之效力，此項讓與之事實，非必為債務人所知悉，為避免債務人誤為清償，而蒙
    受不測之損害，始有前揭除法律另有規定外，非經通知債務人，對於債務人不生
    效力，藉以保護債務人。又上開所謂債權讓與之通知，係將債權已由讓與人移轉
    與受讓人之事實，通知債務人之意，故讓與契約成立以前之通知，不生通知之效
    力，縱使已將訂有讓與原因之「債之契約」通知第三債務人，謂日後將有讓與債
    權之事實，亦不發生通知之效力，蓋將來是否依「債之契約」履行而讓與債權？
    甚或讓與人將來有否對於第三人債務人取得債權並為讓與？均不確定，自不發生
    通知之效力，必須於債權讓與發生效力時，由讓與人或受讓人另行通知債務人，
    始生債權讓與通知之效力。又在通知以前，債權讓與契約僅於讓與人與受讓人之
    間發生效力，亦即在讓與通知以前，債務人對於讓與人之清償或其他免責行為，
    仍屬有效。
七、依兩造不爭執其為真正之前揭銀行授信契約書（內含應收帳款承購管理合約書、
    國內應收帳款承購融資契約書）之內容觀之，其屬債權讓與原因之「債之契約」
    至明，再依該銀行授信契約書之「貳、個別約款」之應收帳款承購管理合約書第
    四條第三款約定：「立約人（按即信竑公司）申請貴行（按即原告）承購應收帳
    款時，應填具申請書，：：：：立約人提出申請後，貴行如同意承購者，應簽發
    承購同意書予立約人。」，且信竑公司亦非將對於被告所有之貨款債權均讓與原
    告以申請融資，尚須視信竑公司之資金運用情形，在授信額度內，選擇幾筆貨款
    債權讓與原告以申請融資等情，亦據吳文平證述詳明，並有其提出之應收帳款明
    細表在卷可佐，因此必於信竑公司有融資必要時，且在授信契約所定之融資額度
    內，將其對於被告之特定貨款債權讓與原告以申請融資，並經原告同意，始發生
    該特定債權讓與之效力。而本件系爭貨款債權之發生及讓與，均係在原告與信竑
    公司簽訂國內應收帳款承購融資契約及吳文平持「應收帳款債權讓與通知函」交
    由被告在回函聯上簽章，以及原告所主張之由原告之撥貸管理組人員於九十一年
    十一月二十一日以電話照會被告公司之會計王小姐並確認首次之帳款到期日為九
    十二年一月十五日之後，揆諸前揭說明，不論被告在上開「應收帳款債權讓與通
    知函」之回函聯上簽章用印時，或原告之撥貸管理組人員以電話照會時，系爭貨
    款債權均尚未發生，則將來是否發生亦尚未確定，更遑論有否讓與，此時即無系
    爭貨款債權「讓與」或「通知」之可言，從而於前開簽章用印或電話照會時，自
    不發生系爭貨款債權讓與之通知效力，須於系爭貨款債權讓與成立生效後，由原
    告或信竑公司再為通知債務人即被告，系爭貨款債權之讓與始對被告發生效力，
    如前所述，系爭貨款債權讓與發生效力後，並於被告依信竑公司之指示對信竑公
    司清償給付時，原告或信竑公司均未另行通知被告系爭貨款債權讓與之事實，系
    爭貨款債權讓與對被告即不生效力，又被告在系爭貨款債權讓與通知以前，既已
    對於讓與人即信竑公司為清償行為，自仍屬有效。
八、綜上所述，本件被告對於系爭貨款債權，既已為清償，並發生清償之效力，自無
    庸再負擔此債務，故原告起訴請求被告給付二千四百二十二萬一千二百九十五元
    ，及如附表所示之利息起算日起至清償日止，按年息百分之五計算之利息，為無
    理由，應予駁回。原告之訴既經駁回，其假執行之聲請，即失所附麗，應併予駁
    回。
九、本件判決之結果已臻明確，兩造其餘攻擊防禦方法及所提未經援用之證據，經本
    院審酌後，認為均不足以影響本判決之結果，自無逐一詳予論駁之必要，併此敘
    明。
十、據上論結，本件原告之訴為無理由，依民事訴訟法第七十八條，判決如主文。
中      華      民      國    九十二    年     十二     月     十五     日
                                        臺灣士林地方法院民事第一庭
                                            法      官  曾家貽
右為正本係照原本作成。
如對本判決上訴須於判決送達後廿日內向本院提出上訴狀。
中      華      民      國    九十二    年     十二     月     十九     日
                                            法院書記官  林翰章


司法院資訊處製作；財團法人民間司法改革基金會備份。
